臺灣宜蘭地方法院刑事判決　　　　　　　 100年度訴字第68號
公　訴　人　臺灣宜蘭地方法院檢察署檢察官
被　　　告　洪成吉
上列被告因妨害自由案件，經檢察官提起公訴（99年度偵緝字第
264、265號），本院判決如下：
    主  文
洪成吉犯強制罪，處拘役肆拾日，如易科罰金，以銀元參佰元即
新臺幣玖佰元折算壹日；減為拘役貳拾日，如易科罰金，以銀元
參佰元即新臺幣玖佰元折算壹日。
    犯 罪 事 實
一、洪成吉與董寶鳳原係同居男女朋友，甫於民國91年5月18日
    分手，2人間曾有事實上夫妻關係，屬家庭暴力防治法第3條
    第2款所稱之家庭成員。洪成吉與董寶鳳分手後，於91年5月
    19日7時許，前往董寶鳳任職之財團法人天主教靈醫會羅東
    聖母醫院（下簡稱聖母醫院）月子中心，找董寶鳳談判與董
    寶鳳所生女兒盧鈺文之監護權問題，2人於月子中心前之樓
    梯口談判未獲共識，董寶鳳欲返回月子中心工作，洪成吉竟
    基於妨害他人行使權利之犯意，以手強行拉住董寶鳳左手上
    臂致董寶鳳左手上臂內側受有瘀傷（傷害部分未據告訴），
    阻止董寶鳳返回月子中心，以此強暴方式妨害董寶鳳離去之
    權利。
二、案經董寶鳳訴由宜蘭係政府警察局羅東分局報告臺灣宜蘭地
    方法院檢察署檢察官偵查起訴。
    理  由
壹、證據能力：
    按被告以外之人於審判外之陳述，雖不符刑事訴訟法第159
    條之1至第159條之4之規定，而經當事人於審判程序同意作
    為證據，法院審酌該言詞陳述或書面陳述作成時之情況，認
    為適當者，亦得為證據，刑事訴訟法第159條之5第1項定有
    明文。經查，下列所引被告洪成吉以外之人於審判外之言詞
    及書面陳述，雖屬傳聞證據，但檢察官及被告於本院審理中
    ，均同意此部分之證據有證據能力，本院審酌上開證據資料
    製作時之情況，尚無違法不當及證明力明顯過低之瑕疵，亦
    認為以之作為證據應屬適當，依前開刑事訴訟法第159條之5
    規定，認前揭證據資料均有證據能力。
貳、有罪部分：
一、訊據被告固不否認有於前揭時、地出手拉住告訴人，欲與告
    訴人繼續談判盧鈺文監護權之事實，惟矢口否認有何強制犯
    行，辯稱：伊拉住告訴人要談，告訴人表示不願意後，伊想
    說就算了，就沒有強迫告訴人云云。
二、經查，被告如何在告訴人任職之聖母醫院月子中心門前樓梯
    口，以手拉住告訴人，阻止告訴人返回月子中心等情，迭據
    告訴人於警詢、偵審中指證在卷（見91年度偵字第1542號偵
    查卷第4頁反面、91年度發查字第169號偵查卷第6頁、本院
    卷第22至23頁），核與證人簡美雪於警詢中證稱：伊是護理
    部醫護助理，91年5月19日上午7時20分伊正在幫小孩洗澡，
    告訴人、被告在月子中心講話，因為太大聲，伊叫他們小聲
    點，隨後他們就到外面樓梯旁講話，伊因見告訴人久久未進
    來，便到外面，伊看到被告拉著告訴人手臂，叫告訴人帶他
    去找2人所生的小孩，伊見狀叫被告放手，並請被告等告訴
    人下班後再好好討論該問題，隨即被告放手，伊就進入月子
    中心裡面，過一下子告訴人也跟著進入月子中心等語（見91
    年度偵字第1542號偵查卷第12頁反面），及偵查中證稱：伊
    當時在坐月子中心工作，伊記得在樓梯間有看到被告與告訴
    人在拉扯，好像是告訴人要回去上班，被告有話要跟告訴人
    說，拉住告訴人希望她留下來，感覺就像一般夫妻吵架，一
    般拉扯而已。伊當時有跟他們說有事好好說不要拉來拉去不
    好看，之後伊就離開，過一陣子約幾分鐘告訴人就進來等語
    （見99年度偵緝字第264號偵查卷第44頁），以及證人吳泓
    毅於警詢、偵查中證稱：於91年5月19日7時20分許，伊當時
    在急診室當保全，當時急診大門口通知伊說坐月子中心有夫
    妻在吵架，伊就趕往坐月子中心處理，當伊到達時有看見被
    告拉住告訴人不放，伊聽到他們在爭吵金錢及小孩監護權問
    題等情（見91年度偵字第1542號偵查卷第8頁反面、99年度
    偵緝字第264號偵查卷第43頁），均屬相符。且告訴人遭被
    告拉住左手臂，致受有左手上臂內側瘀傷，於就醫急診時主
    訴於91年5月19日將近8時許經同居人扭住左手臂等情，亦有
    聖母醫院99年10月14日天羅聖民字第0873號函附病歷資料影
    本，及告訴人於偵查中當庭拍攝之照片可佐（見99年度偵緝
    字第264號偵查卷第34至38頁、91年度發查字第169號偵查卷
    第8頁），被告於偵查中，並自承：因告訴人不願與伊談論
    女兒監護問題，伊出手拉住告訴人手部，怕告訴人跑掉，因
    為告訴人不願與伊談，伊就把告訴人拉著等情無訛（見99年
    度偵緝字第264號偵查卷第59頁），顯見被告所為已違反告
    訴人離去之意願，且已妨害告訴人離去之行動自由，被告確
    有妨害告訴人自由離去權利之強制行為，已堪認定。又本件
    被告於違反告訴人之意願，強行拉住告訴人手臂妨害告訴人
    返回月子中心行動自由之際，被告之強制犯罪即已完成，縱
    嗣後因他人勸說，而未持續妨害告訴人行動自由，亦無礙於
    強制罪名成立之認定。綜上所述，本件事證明確，被告所辯
    不足採信，其強制犯行洵堪認定，應予依法論科。
三、核被告所為，係犯刑法第304條第1項之強制罪，核屬家庭暴
    力防治法第2條第2款所稱之家庭暴力罪。被告行為後，刑法
    於94年2月2日修正公布，並自95年7月1日起施行，刑法第33
    條第5款修正後，關於罰金最低額部分之規定，由「銀元1元
    以上」，提高為「新臺幣1,000元以上，以百元計算之」，
    經比較新舊法結果，以修正前之規定較有利於被告，應適用
    修正前之規定。爰審酌被告與告訴人係前同居男女朋友之關
    係，不思冷靜處理與告訴人分手後之子女監護問題，竟以強
    行拉住告訴人之方式，阻止告訴人離去，欠缺對告訴人應有
    之尊重；並考量被告係因急於與告訴人談判子女監護問題，
    心急之下而以手拉住告訴人手臂，其犯罪動機、手段均非屬
    惡劣，且被告一經他人勸說旋即放手，對告訴人造成之危害
    亦屬輕微，犯後亦大致坦承犯行，態度尚佳等一切情狀，量
    處如主文所示之刑。又前述刑法修正後，刑法第41條第1項
    前段關於易科罰金之折算標準，由修正前之「以銀元1元以
    上3 元以下折算1日（依廢止前罰金罰鍰提高標準條例第2條
    規定，就其原定數額提高為100倍折算1日，即銀元100元、
    200元、300元折算1日，換算成新臺幣即300元、600元、900
    元折算1日）」，提高為「以新臺幣1,000元、2,000元、
    3,000元折算1日」，經比較新舊法之結果，以修正前之規定
    較有利於被告，爰適用修正前之規定，諭知易科罰金之折算
    標準。
四、本件被告犯罪時間在96年4月24日以前，符合中華民國96年
    罪犯減刑條例所定減刑條件，爰依法諭知減得之刑如主文所
    示。至被告雖於中華民國96年罪犯減刑條例施行前之91年9
    月25日經臺灣宜蘭地方法院檢察署通緝，於同條例施行後之
    99年9月7日經緝獲到案，惟依卷附通緝書以觀（見91年度偵
    字第1542號偵查卷第35頁），被告係因涉嫌於91年6月10 日
    對告訴人為妨害自由、妨害性自主犯行而於偵查中經通緝，
    核與本件犯罪事實無涉，應認無中華民國96年罪犯減刑條例
    第5條不得減刑規定之適用，併此敘明。
參、不另為無罪諭知部分：
一、公訴意旨另以：被告基於強暴、脅迫使人行無義務之事之概
    括犯意，(一)於91年5月18日23時許，至告訴人任職之聖母醫
    院月子中心內，欲邀告訴人外出談論2人復合一事，告訴人
    不願意，被告便以手強拉告訴人手臂，欲將告訴人拉至外面
    ，使告訴人行此無義務之事，嗣經告訴人女兒盧儀臻發現制
    止而未遂。(二)復於91年6月10時21時50分許，至宜蘭縣五結
    鄉○○路11號5樓告訴人住處樓下，先致電予告訴人佯稱機
    車擋住大門、請告訴人下來移車等語，告訴人下樓後，見被
    告在大門外等候，便上樓欲返回住處，被告隨即尾隨告訴人
    上樓，欲與告訴人談論2人感情問題，告訴人不同意並大喊
    救命，被告遂強行將告訴人推入電梯內，而後騎車將告訴人
    載至附近堤防與被告談論復合一事，以此方式使告訴人行無
    義務之事。因認被告此部分亦涉犯刑法第304條第1項之強制
    罪嫌等語。
二、按犯罪事實應依證據認定之，無證據不得認定犯罪事實；不
    能證明被告犯罪者，應諭知無罪之判決，刑事訴訟法第154
    條第2項、第301條第1項分別定有明文。又檢察官就被告犯
    罪事實，應負舉證責任，並指出證明之方法。檢察官對於起
    訴之犯罪事實，應負提出證據及說服之實質舉證責任。倘其
    所提出之證據，不足為被告有罪之積極證明，或其指出證明
    之方法，無法說服法院以形成被告有罪之心證者，應貫徹無
    罪推定原則，亦為刑事訴訟法第161條第1項、刑事妥速審判
    法第6條所明定。
三、經查：
 (一) 被告被訴於91年5月18日妨害自由部分：
  1.公訴人據以認定被告涉有此部分強制罪嫌，無非係以告訴人
    於警詢、偵查中之指訴，及證人盧儀臻於警詢、偵查中之證
    詞，資為論據。惟訊據被告堅詞否認此部分犯行，辯稱：伊
    在91年5月18日晚上跟告訴人在同居之宜蘭縣羅東鎮○○路
    住處吵架後，伊打電話叫告訴人的女兒盧儀臻過來，盧儀臻
    到的時候，就帶告訴人到外面講，然後就帶警察過來，把伊
    趕出告訴人上開住處，伊就去睡公園，並沒有對告訴人為前
    述妨害自由行為等語。
  2.經查，告訴人於91年5月21日向檢察官提出告訴時，雖稱：
    伊要和被告分手，被告不肯，在91年5月18日23時許，在伊
    上班的聖母醫院用手強拉伊要伊出去，伊不肯，伊大女兒盧
    儀臻在旁有報警等語（見91年度發查字第169號卷第6頁），
    惟經檢察官發交警局調查後，告訴人於91年6月2日警詢時，
    則指稱：被告是在91年5月18日19時許，跟伊在宜蘭縣羅東
    鎮○○路同居處所吵架，被告要毆打伊，伊女兒報警，當時
    伊要求他離去但被告不肯，伊就收拾行李離開等語，並無隻
    字提及被告於同日23時許前往羅東聖母醫院，及對之有何妨
    害自由之行為（見91年度偵字第1542號卷第3頁反面）。告
    訴人於本院審理中，並結證稱：91年5月18日當日伊與被告
    結束同居關係，當晚伊是上晚上11點半到隔天7點半的大夜
    班，被告是隔天來找伊等語（見本院卷第20至22頁），其於
    警詢、本院審理中所述，就被告是否確有於91年5月18日23
    時許前往告訴人工作地點乙節，與其向檢察官提出告訴之內
    容，均不相符，已難謂無瑕疵，其於偵查中所指訴被告於上
    揭時地妨害自由之情節是否屬實，實非無疑。證人盧儀臻於
    警詢時，係稱：伊於91年5月19日上午7時陪告訴人下班，在
    門診大樓門口，被告強拉告訴人不讓告訴人離開，伊就跟被
    告拉扯等語，並未就91年5月18日晚間之情形為任何證述（
    見91年度偵字第1542號偵查卷第10、11頁），於偵查中先證
    稱：91年5月19日上午7時，伊在坐月子中心裡面小房間睡覺
    ，告訴人看到被告進來，趕緊叫伊出來，伊看到被告要拉告
    訴人出去，告訴人不肯，被告拉告訴人1隻手，伊拉另外1隻
    ，不讓告訴人被拉出去等語（見99年度偵緝字第264號偵查
    卷第50頁），經告訴人同日偵訊中陳稱該證人看到的是91年
    5 月18日晚間被告妨害告訴人行動自由後，該證人始改稱：
    伊看到的是91年5月18日晚上的事，91年5月19日早上的事伊
    沒有看到等語（見99年度偵緝字第264號偵查卷第52頁），
    該證人前後就被告係在聖母醫院門診大樓門口，抑或在月子
    中心門口妨害告訴人自由，以及究竟是上午抑或深夜見到被
    告妨害自由犯行等節，前後陳述不一。且參以證人盧儀臻與
    告訴人係母女至親，於告訴人偵訊中指稱該證人於91年5月
    18 日晚間見聞被告妨害自由之行為後，始改稱於該日晚間
    見聞被告上述妨害自由犯行，實無法排除係附和告訴人指訴
    所為之說詞，其證詞難以遽信。公訴人除告訴人及證人盧儀
    臻有瑕疵之指證外，復未提出其他積極事證，自難僅憑告訴
    人及證人盧儀臻前揭有瑕疵之指證，即認定被告確有此部分
    強制犯行。
 (二) 被告被訴於91年6月10日妨害自由部分：
  1.公訴人據以認定被告涉有此部分強制罪嫌，無非係以：(一)告
    訴人於警詢、偵查中之指訴、(二)證人盧鈺文於警詢、偵查中
    之證詞、(三)被告以所持用之0000000000號行動電話撥打告訴
    人住處000000000號電話之通聯調閱查詢資料1份、(四)監視錄
    影器翻拍照片4張，資為論據。惟訊據被告堅詞否認此部分
    犯行，辯稱：伊去找告訴人談女兒盧鈺文監護探視問題，告
    訴人跟伊進電梯、騎機車載伊到堤防談判等，都是告訴人同
    意的，伊雖然有拉告訴人，但不是強迫告訴人，也是告訴人
    騎機車載伊到堤防談，再載伊回來的等語。
  2.經查，告訴人固迭指稱於91年6月10日21時許，被告至告訴
    人位於宜蘭縣五結鄉○○路11號5樓住處，將告訴人強行推
    入電梯內，並騎機車強行將告訴人載往附近堤防談判等情。
    然(1)就被告如何前往告訴人上開5樓住處將告訴人帶離乙節
    ，告訴人於警詢係指訴：當天晚上9點多，伊在家裡接到電
    話，說伊機車擋住大門的出入口，要伊下樓移車，伊便下樓
    準備移車，結果一到大門看到是被告，伊便往上逃，被告拉
    著伊到5樓，說要到伊家和伊談話，伊不答應並大喊救命，
    並要小女兒把門鎖好，被告只好拖著伊下樓等語（見警卷第
    4頁）。於本院審理中，則係先結證稱：被告當時按門鈴叫
    伊下樓，伊不願意，後來可能是有人開門，被告就上樓了，
    一直按門鈴說要找伊出來談，伊怕被告吵到鄰居，就出來叫
    他不要吵，然後被告就把伊拉到堤防去（見本院99年度易字
    第617號卷第24頁），後稱：被告是以有人說車子怎樣的，
    將伊從樓上騙下來，把伊拉上機車等語（見本院卷第24、25
    、26頁），之後改稱：被告要騙伊下來，伊沒有下樓，後來
    樓下的公共門不知道誰開了，被告就跑上來5樓。被告上來
    之後，就一直按門鈴，被告要進來，伊不讓被告進來，伊就
    趕快出來擋被告，叫伊女兒把門鎖著，這個時候伊已經在門
    外，被告就把伊拉到1樓，再把伊拉上機車，載伊到堤防等
    語（見本院卷第27頁）。(2)被告與告訴人前往堤防時，係騎
    乘告訴人所有之機車，此乃據告訴人指證明確（見本院99年
    度易字第617號卷第25頁），告訴人先稱：是被告搶走伊機
    車鑰匙，將伊載往堤防等語（見警卷第4頁反面），復稱伊
    從5樓住處下樓，並沒有帶機車鑰匙，是被告原本即持有伊
    機車鑰匙等語（見本院卷第26頁）。綜上，質諸告訴人前後
    所述，其就被告如何至告訴人5樓住處、如何將告訴人帶至
    堤防等節，說詞非無反覆。(3)況告訴人稱被告強拉告訴人上
    車之方式，係被告先自行乘坐於機車後座，發動車輛後，再
    將告訴人拉上車（見本院卷第25至26頁），然被告既乘坐後
    座，復須控制機車之平衡及正常行駛，其本身之行動即已有
    所受限，而告訴人為成年女子，其如不欲上車，或於機車行
    駛過程中大聲呼救、掙離被告掌握，當非難事，於前揭情況
    ，告訴人卻仍與被告共乘機車前往堤防，告訴人是否確非出
    於自願，即非無疑。
  3.至公訴人雖另舉證人盧鈺文於警詢、偵查中之證詞，及監視
    錄影器翻拍照片、通聯調閱查詢資料為據。然(1)證人盧鈺文
    於警詢中固證稱：當時被告先用電話跟告訴人說樓下機車擋
    到別人出入，請告訴人至樓下移車後，伊就有看到被告拉住
    勒著告訴人的脖子，在伊跟告訴人住所大門前，告訴人就叫
    伊趕快把門鎖起來，被告騎乘機車，強行帶走告訴人等語（
    見警卷第5頁）。惟其於偵查中經訊以被告如何勒住告訴人
    頸部，則證稱：當時是晚上，看不太清楚，只記得告訴人叫
    伊趕快把門關起來等語（見99年度偵緝字264號偵查卷第51
    頁），自難認該證人確有親見被告對告訴人妨害自由之舉動
    ，該證人警詢中所述「伊看見被告拉住勒著告訴人頸部」等
    情，即難遽信。又衡之證人盧鈺文當時所在位置係在告訴人
    5樓住處，當時復係夜間時分，該證人既證稱其在5樓住處，
    並無法清楚看見被告在1樓有勒住告訴人頸部之舉動，其是
    否確能看見被告與告訴人在1樓騎乘機車之情形，即非能無
    疑。(2)另依告訴人上開處所電梯之監視錄影翻拍照片4幀以
    觀（見警卷第7至10頁），被告在電梯內有以手搭在告訴人
    肩膀上以及攙扶告訴人手臂之情形，並未見諸被告有何拉、
    拖告訴人等妨害告訴人自由之舉動。(3)至公訴人所舉被告以
    所持用之0000000000號行動電話撥打告訴人住處000000000
    號電話之通聯調閱查詢資料1份，僅能證明被告於91年6月10
    日21時許有撥打告訴人住處電話之事實，尚無從據為不利被
    告之認定。
  4.綜上所述，公訴人所舉之前揭事證，尚不足作為被告確有違
    反告訴人之意願將之強行推進電梯及載往堤防行為之積極證
    明，自難逕認被告有公訴人所指此部分強制犯行。
四、依前所述，公訴人所舉前揭事證，尚無從說服本院以形成被
    告此部分有罪之心證，依上揭法條規定及說明，本應為被告
    無罪判決之諭知，惟公訴人認此部分與前揭經本院判處罪刑
    部分，有修正前刑法第56條連續犯之裁判上一罪關係，爰不
    另為無罪之諭知，併此敘明。
據上論斷，應依刑事訴訟法第299條第1項前段，刑法第2條第1項
、第304條第1項、第41條第1項前段（修正前），刑法施行法第1
條之1，罰金罰鍰提高標準條例第2條（廢止前），現行法規所定
貨幣單位折算新臺幣條例第2條，中華民國96年罪犯減刑條例第2
條第1項第3款、第7條，判決如主文。
本案經檢察官張立言到庭執行職務
中    華    民    國   100    年    4     月    19    日
            刑事第四庭  審判長法  官  林楨森
                              法  官  辜漢忠
                              法  官  鄧晴馨
上正本證明與原本無異。
如不服本判決，應於收受送達後10日內向本院提出上訴狀（應附
繕本）。其未敘述上訴理由，應於上訴期間屆滿後20日內補提理
由書狀於本院，上訴於臺灣高等法院。
                              書記官  林怡君
中    華    民    國   100    年    4     月    19    日
本案論罪科刑主要法條：
中華民國刑法第304條
（強制罪）
以強暴、脅迫使人行無義務之事或妨害人行使權利者，處 3 年
以下有期徒刑、拘役或 3 百元以下罰金。
前項之未遂犯罰之。